臺灣嘉義地方法院民事判決
110年度嘉簡字第150號
原      告  花旗(台灣)商業銀行股份有限公司


法定代理人  莫兆鴻  
訴訟代理人  莊世暐  
            鄭崇君  
            黃麗蓉  
            蕭育涵律師
上  一  人
複  代理人  黃冠偉律師
被      告  曾源泉  
            曾賴輝美
            曾志成  
            曾聰賢  
            曾素貞  
共      同
訴訟代理人  湯光民律師
            劉昆銘律師
上列當事人間撤銷遺產分割登記事件，本院於民國110年12月3日
言詞辯論終結，判決如下：
    主      文
原告之訴駁回。
訴訟費用由原告負擔。 
    事實及理由
一、原告主張：
　㈠緣被告曾源泉積欠原告新臺幣（下同）289,704元，及自民國
    95年6月25日起至104年8月31日止，按週年利率20%計算之利
    息，暨自104年9月1日起至清償日止，按週年利率15%計算之
    利息均未為清償，此有鈞院96年度執字第2096號債權憑證可
    憑。查原告於109年8月31日以被告曾源泉設籍門牌號嘉義縣
    ○○鄉○○村○○00號之地址，查詢登記謄本及其異動索引後，始
    發現如附表所示之不動產（下稱系爭不動產）原係被繼承人
    曾朝欽於100年2月10日死亡後所遺留。是被告曾源泉積欠原
    告上開債務未清償，而於繼承取得被繼承人所遺留之公同共
    有遺產後，卻將其已取得之公同共有財產上權利以分割協議
    方式由被告曾賴輝美辦理分割登記。然查，被告曾源泉於被
    繼承人曾朝欽死亡後，並未拋棄繼承，故於繼承後即取得與
    被告公同共有之系爭不動產，嗣後卻將系爭不動產與被告訂
    定有害於債權人之遺產分割協議，係對其財產為不利於債權
    人之處分，債權人自得依一般財產之詐害情形聲請法院撤銷
    。
  ㈡按民法第1147條「繼承，因被繼承人死亡而開始。」第1148條「繼承人自繼承開始時，除本法另有規定外，承受被繼承人財產上之一切權利、義務。」民法第1174條第1項規定：「繼承人得拋棄其繼承權。」第2項規定「前項拋棄，應於知悉其得繼承之時起三個月内，以書面向法院為之。」民法第244條第1項規定：「債務人所為之無償行為，有害及債權者，債權人得聲請法院撤銷之。」第4項之規定：「債權人依照同條第一項或第二項之規定聲請法院撤銷時，得並聲請命受益人或轉得人回復原狀。」次按債權人行使民法第244條規定之撤銷權，以債務人之行為有害及債權，為其要件之一。此之所謂害及債權，乃指債務人之行為，致積極的減少財產，或消極的增加債務，因而使債權不能獲得清償之情形；又88年4月21日增訂（89年5月5日施行）民法第244條第3項規定，旨在揭明債務人之全部財產為全體債權人之總擔保，債權人本得於債權之共同擔保減少，致害及全債權人之利益時，行使撤銷權（最高法院81年度台上字第207號民事判決、最高法院98年度台上字第1647號民事判決意旨可以參照）。第按繼承權之拋棄，係指繼承人於法定期間否認繼承對其發生效力之意思表示，即消滅繼承效力之單獨行為。而拋棄因繼承所取得之財產，係於繼承開始後，未於法定期間拋棄繼承權，嗣就其已繼承取得之財產予以拋棄，與拋棄繼承權之性質迥然有別。又繼承權之拋棄，固不許債權人依民法第244條第1項規定撤銷之。惟如拋棄因繼承所取得之財產，而將繼承所得財產之公同共有權，與他繼承人為不利於己之分割協議，倘因而害及債權者，債權人自得依民法第244條第1項行使撤銷權（最高法院106年度台上字第1650號民事判決參照）。再按繼承權固為具有人格法益之一身專屬權利，惟於繼承人未拋棄繼承，而本於繼承與其他繼承人對於遺產全部為公同共有時，該公同共有權已失其人格法益性質，而為財產上之權利。從而，繼承人間之遺產分割協議，係公同共有人間就公同共有物所為之處分行為，倘全部遺產協議分割歸由其他繼承人取得，對未分割取得遺產之該繼承人而言，形式上係無償行為，若害及債權人之債權實現，債權人應得提起民法第244條第1項之撤銷訴訟（臺灣高等法院暨所屬法院105年法律座談會民事類提案第6號研討結果參照）。綜上，被告曾源泉於被繼承人死亡後，並未對之遺產為抛棄繼承，即取得對遺產上之一切權利、義務，嗣後將繼承取得之公同共有財產，與其他繼承人以遺產分割協議同意由被告曾賴輝美辦理不動產分割繼承登記，即為財產權處分之一種債權契約。從而，被告曾源泉就系爭不動產處分其已取得之權利，而不為財產之登記，其處分行為係以財產為標的且屬無償之行為，此顯有害及原告之債權。原告爰依民法第244條第1項行使撤銷權等語。
  ㈢對被告抗辯之陳述： 
　⒈剩餘財產分配請求權須經行使，於婚姻關係消滅時，並非即
    當然取得財產，被告並未舉證以實其說，且查被告等人辦理
    系爭不動產登記時，系爭分割協議書，全未提及其係依夫妻
    剩餘財產分配結果申請登記，難以認定被告等人所為之協議
    分割係被告曾賴輝美行使夫妻剩餘財產分配請求權之結果，
    是被告等人所辯實無理由。且是否行使夫妻財產分配請求權
    所影響者僅為遺產分配之「數額」，與本案分割協議是否得
    撤銷無涉。「又直系血親相互間，互負扶養之義務；受扶養
    權利者，以不能維持生活而無謀生能力者為限；前項無謀生
    能力之限制，於直系血親尊親屬，不適用之，民法第1114條
    第1款、第1117條分別定有明文。惟直系血親尊親屬，如能
    以自己財產維持生活者，自無受扶養之權利」此有最高法院
    62年度第2次民庭庭推總會議決議（四）意旨可供鈞院參酌
    。被告稱被繼承人曾朝欽死亡時之債務為180萬，皆係由曾
    賴輝美清償等語，顯見曾賴輝美之財產不僅足以維持生活，
    更能為被繼承人曾朝欽支付借貸款項，無受扶養之權利。況
    ，依民法第1114條、第1115條、第1119條規定，直系血親卑
    親屬本應依其經濟能力，按受扶養權利人之需求分別負扶養
    義務，是曾源泉不僅經濟狀況不佳，更積欠金融機構多筆債
    務，早無經濟能力盡其對曾賴輝美之扶養義務，被告等人所
    辯系爭協議為曾源泉原應負擔之扶養義務，辯稱分割協議屬
    有償行為實無可採。再者，「繼承人間之遺產分割協議，係
    公同共有人間就公同共有物所為之處分行為，倘全部遺產協
    議分割歸由其他繼承人取得，對未分割取得遺產之該繼承人
    而言，形式上係無償行為，若害及債權人之債權實現，債權
    人應得提起民法第244條第1項之撤銷訴訟。」此有臺灣高等
    法院108年度上字第169號民事判決可供鈞院參酌。被告曾源
    泉、曾賴輝美為母子，二人戶籍均設於嘉義縣○○鄉○○00號之
    址，原告對曾源泉債務催繳通知及臺灣臺北地方法院95年度
    北簡字第42427號民事判決及臺灣新北地方法院96年度執字
    第15070號強制執行事件等法院文書均送達於上開二人之戶
    籍地址，曾賴輝美對於曾源泉積欠債務情形應屬知悉，縱鈞
    院認被告間係屬對價關係之有償行為，原告亦得依民法第24
    4條第2項規定請求撤銷被告間就系爭不動產之分割繼承協議
    意思表示及分割繼承登記行為，及請求曾賴輝美塗銷登記。
　⒉現今實務認遺產分割協議係公同共有人間就公同共有物所為
    之處分行為，為財產上之權利，得為撤銷之標的。此參「繼
    承權固為具有人格法益之一身專屬權利，惟於繼承人未拋棄
    繼承，而本於繼承與其他繼承人對於遺產全部為公同共有時
    ，該公同共有權已失其人格法益性質，而為財產上之權利。
    從而，繼承人間之遺產分割協議，係公同共有人間就公同共
    有物所為之處分行為，倘全部遺產協議分割歸由其他繼承人
    取得，對未分割取得之該繼承人而言，形式上係無償行為，
    若害及債權人之債權實現，債權人得提起民法第244條第1項
    之撤銷訴訟。」（最高法院69年度台上字第847號、106年度
    台上字第1650號、107年台上字第453號民事裁判要旨、臺灣
    高等法院暨所屬法院105年度法律座談會民事類提案第6、7
    號審查意見）至於被告所提司法院大法官會議釋字第771號
    解釋及最高法院73年度第2次民事庭會議決議（一）乃係就
    繼承權之拋棄而為解釋及討論，與本件乃係已繼承被繼承人
    之遺產後，再行就所繼承之公同共有財產為處分情形不同，
    恐難比附援引。被告所辯夫妻剩餘財產分配請求權云云，縱
    然被告曾賴輝美有行使剩餘財產分配請求權（假設語氣，原
    告否認），此僅影響被告曾源泉最終可得分配之遺產比率，
    但並不會使其應繼分歸零，與本件之判斷無涉。查直系血親
    尊親屬之扶養仍須以「不能維持生活」為要件。此參以下決
    議：「民法第一千一百十七條第一項規定，受扶養權利者，
    以不能維持生活而無謀生能力者為限。而同法第二項僅規定
    ，前項無謀生能力之限制，於直系血親尊親屬不適用之，並
    非規定前項之限制，於直系血親尊親屬不適用之。是直系血
    親尊親屬，如能以自己財產維持生活者，自無受扶養之權利
    ；易言之，直糸血親尊親屬受扶養之權利，仍應受『不能維
    持生活』之限制」（最高法院62年7月16日第2次民事庭會議
    決議（四））、「查民法第一千一百十七條第一項規定，受
    扶養權利者，以不能維持生活而無謀生能力者為限，係對於
    受扶養權利之雙重限制。而該條第二項：前項無謀生能力之
    限制，於直系血親尊親屬不適用之，顯然並未排除不能維持
    生活之限制，亦即直系血親尊親屬，仍以不能維持生活為限
    ，始有受扶養之權利，本案例某甲既不能證明其不能維持生
    活，其請求賠償扶養費為無理由，應不准許。」（72年5月
    司法院業務研究會第3期法律座談會結論）。被告既稱曾賴
    輝美於被繼承人曾朝欽生前能為其還款足徵其非「不能維持
    生活」。次按民法第1114條、第1115條、第1119條規定，直
    系血親卑親屬本應依其經濟能力，按受扶養權利人之需求分
    別負扶養義務。是以，被告除須證明本案曾賴輝美有不能維
    持生活之情事，亦應證明被告曾源泉尚有經濟能力盡其對曾
    賴輝美之扶養義務。最高法院100年度台上字第860號判決與
    本案相類「被告雖抗辯：簡茂吉得重病，需要母親簡張採玉
    照顧生活起居，故將系爭土地贈與簡張採玉作為生活及照護
    費等之代價…。民法第412條以下所稱附有負擔之贈與，係指
    贈與契約附有約款，使受贈人負擔應為一定給付之債務者而
    言。該負擔係一種附款，乃贈與契約之一部，本質上仍為贈
    與，以贈與為主、負擔為從，並無兩相對酬或互為對價之性
    質。故附有負擔之贈與，屬於單務、無償契約，而非雙務、
    有償契約。」縱曾賴輝美有請求扶養權利（假設語氣，原告
    否認），此種「將來」扶養之義務，應屬附負擔之贈與，仍
    屬無償、單務契約。
　⒊被繼承人曾朝欽遺產為6,655,697元，被告所提被證四、五僅
    可證明曾朝欽過世時，餘有100萬元、647,000元之債務。系
    爭分割協議於100年5月即作成，若於協議時點即約定由曾賴
    輝美貸款償還被繼承人債務，何以被告曾賴輝美相隔近3年
    才於103年1月向新港鄉農會借貸，被告所辯與常情不符。次
    觀被證五若屬支付曾朝欽之債務，曾賴輝美皆會註明「曾朝
    欽」三字，是以100/7/14應非轉入曾朝欽帳戶。況「現金存
    入」款項無法證明係何人存入，難證確為曾賴輝美償還，實
    際由曾賴輝美支付曾朝欽債務總金額僅約37,000元，與被繼
    承人遺產債務100萬元差距甚大。被告提出僅有曾朝欽戶頭
    提領現金之紀錄，無法證明為何人提領，又分配予何人。綜
    上所述，被告所提證據時點湊雜、提款人、付款人皆不明，
    僅以被繼承人曾朝欽死亡後，曾賴輝美曾匯款共37,000元至
    曾朝欽帳戶，即主張與他繼承人間有代償遺產債務之分割協
    議，實為牽強，且若有前開分配方式，何以完全未顯現於分
    割協議中，被告所言恐為臨訟置辯，不足為採。況，被告所
    辯如曾賴輝美曾償還被繼承人曾朝欽遺產債務、曾行使夫妻
    剩餘財產分配請求權皆不會使曾源泉之應繼分歸零，與本案
    撤銷遺產分割協議無涉。
　⒋綜上所述，被告間應有民法244條所規定之情形，原告得依民
    法第244條第1項、第2項及第4項請求撤銷其移轉行為，並請
    求塗銷登記等應屬有據，而被告之答辯應屬無理由等語。
  ㈣並聲明：⒈被告曾源泉等就被繼承人曾朝欽所遺留如附表編號
    1至7所示之不動產於100年5月2日所為分割協議契約之債權
    行為，及於100年5月5日所為分割協議所有權移轉之物權行
    為，均應予撤銷。⒉被告曾賴輝美應將前項不動產，於100年
    5月5日以分割繼承為原因，由嘉義縣大林地政事務所以收件
    字號：100年林地字第026310號所為之所有權移轉登記應予
    塗銷，並回復登記為被繼承人曾朝欽之全體繼承人公同共有
    。  
二、被告則以：
　㈠按債務人所為之無償行為，有害及債權者，債權人得聲請法
    院撤銷之。為民法第244條第1項定有明文。再按，前條撤銷
    權，自債權人知有撤銷原因時起，一年間不行使，或自行為
    時起，經過十年而消滅。為民法第245條定有明文。被繼承
    人曾朝欽死亡日期為100年2月10日，迄今已逾10年之久，竟
    拖至109年8月31日始查詢被告曾源泉設籍門牌號嘉義縣○○鄉
    ○○村○○00號之地址，顯然不合常理。
　㈡按法定財產制關係消滅時，夫或妻現存之婚後財產，扣除婚
    姻關係存續所負債務，如有剩餘，其雙方剩餘財產之差額應
    平均分配。為民法第1130條之1第1項定有明文。再按繼承，
    因被繼承人死亡而開始。繼承人對於被繼承人之債務，以因
    繼承所得遺產為限，負連帶責任。繼承人相互間對於被繼承
    人之債務，除法律另有規定或另有約定外，按其應繼分比例
    負擔之。遺產分割後，其未清償之被繼承人之債務，移歸一
    定之人承受，或劃歸各繼承人分擔，如經債權人同意者，各
    繼承人免除連帶責任。為民法第1147條、第1153條及第1171
    條第1項定有明文。末按，左列親屬互負扶養之義務：一、
    直系血親相互間。負扶養義務者有數人者，應依左列順序定
    其履行義務之人：一、直系血親卑親屬。負扶養義務者有數
    人而其親等同一時，應各依其經濟能力，分擔義務。因負擔
    扶養義務而不能維持自己生活者，免除其義務。但受扶養權
    利者為直系血親尊親屬或配偶時，減輕其義務。扶養之方法
    ，由當事人協議定之。為民法第1114條、第1115條、第1118
    及第1120條前段定有明文。又所稱不能維持生活，主要係指
    受扶養權利者之財力、財產狀況而言。故直系血親尊親屬雖
    有謀生能力，但只要無財產足以維持生活時，即有受扶養之
    權利，反之，雖無謀生能力，但只要有財產足以維持生活時
    ，即無受扶養之權利。詳言之，直系血親尊親屬若無庸工作
    而得利用其既有財產之收入（如租金或利息）以維持其生活
    者，即係屬有財產得以維持生活；然若其維持生活所需尚須
    以其工作所得或蝕其財產老本者，即非屬有財產得以維持生
    活。民法第1118但書揭示，受扶養權利者為直系血親尊親屬
    或配偶時，減輕其義務。即扶養義務人之扶養義務為減輕，
    非免除，查當年遺產分割協議之原由，首先，被告曾賴輝美
    係被繼承人曾朝欽之配偶，於被繼承人曾朝欽死亡時遺有遺
    產6,655,697元，當時被繼承人曾朝欽於死亡時遺有債務二
    筆，即一筆係95年12月14日向嘉義縣新港鄉農會借貸80萬元
    ，係被告曾賴輝美於100年3月16日清償完畢。另一筆為向嘉
    義縣新港鄉農會借貸200萬元，係被繼承人於99年11月29日
    向嘉義縣新港鄉農會借貸，於103年1月9日換單，改由被告
    即繼承人曾賴輝美帳戶扣款清償。是以，被繼承人曾朝欽死
    亡時之債務為180萬元，扣除債務則被繼承人曾朝欽之剩餘
    財產為4,855,697元，故被告曾賴輝美得請求夫妻剩餘財產
    分配之金額為2,427,849元。再查，扣除被繼承人所負債務
    及被告即繼承人曾賴輝美請求夫妻剩餘財產分配，則遺產價
    值為2,427,848元，是被告曾源泉似可取得之應繼分為485,5
    70元。又查，奉養父母為人倫，況被告曾賴輝美轉單被繼承
    人債務後，所剩財產遠低於債務，本不敷維持生活，自有請
    求扶養權利，被告曾源泉依民法扶養規定，與他被告曾聰賢
    、曾志成、曾素貞須扶養其母親即被告曾賴輝美，是協議分
    割遺產時，均同意由被告曾賴輝美繼承全部，以保障母親即
    被告曾賴輝美日後生活所需，以減輕他繼承人即被告曾源泉
    、曾聰賢、曾志成、曾素貞等之扶養義務。以被告曾賴輝美
    現年81歲（28年12月28日生)，按行政院主計總處家庭收支
    調查，自100年迄今本應由被告曾源泉負擔被告曾賴輝美之
    扶養費，總共計為541,848元，實已超過被告曾源泉之應繼
    分485,570元。實減輕被告曾源泉對被告曾賴輝美之扶養義
    務，並未增加被告曾源泉積極資力之減損，更非無償贈與及
    詐害原告債權。基於上述理由，繼承人即被告等於100年5月
    2日分割協議協商，均同意由被告曾賴輝美取得全部被繼承
    人遺產，條件係被告曾賴輝美須清償被繼承人所遺之全部債
    務，同時減輕對被告曾賴輝美即扶養權利人之義務，並未精
    極增加被告曾源泉之消極債權即未害及原告債權，故原告主
    張被告曾賴輝美等所為之遺產分割協議係屬無償行為及有害
    及債權，顯然錯誤。
　㈢按生存配偶依民法第1030條之1規定對死亡之他方主張未妻剩
    餘財產差額分配請求權，性質屬死亡配偶所負之債務，惟該
    請求權既係立法者就夫或妻對共同生活所為貢獻之法律上評
    價，生存配偶自不需與其他繼承人分擔該債務，即得向其他
    繼承人為主張(參最高法院民事庭109年度台上字第2450號判
    決）。夫妻剩餘財產差額分配請求權在配偶一方先他方死亡
    時，屬生存配偶對其以外之繼承人主張之債權，與該生存配
    偶對於先死亡配偶之繼承權，為各別存在的請求權，兩者迥
    不相同（參最高法院民事庭104年度台上字第773號判決）。
    準此，縱使生存配偶對於先死亡配偶之遺產，已辦理繼承登
    記完畢，仍不影響其行使夫妻剩餘財產差額分配請求權。承
    上，民法第1030條之1關於夫妻剩餘財產分配請求權，與繼
    承權個別存在，民法第1030條之1並未課予生存配偶積極主
    張夫妻剩餘財產分配請求權且應以一定方式為主張，是當生
    存配偶於與他繼承人為協議分割時，曾立於生存配偶身分而
    為主張夫妻剩餘財產分配，該主張亦為遺產分割討論時所考
    量，並做成遺產分割協議，該遺產分割協議衍生的結果足以
    窺見夫妻剩餘財產分配之考量，難謂生存配偶未為主張。查
    被告曾賴輝美與其他繼承人即其餘被告，就被繼承人曾朝欽
    所遺遺產為全部由被告曾賴輝美取得，該遺產分割協議所呈
    現的結果，顯然使被告曾賴輝美不但取得夫妻剩餘財產，同
    時使被告曾賴輝美取得全部的繼承財產利益，主張夫妻剩餘
    財產分配請求權時，他繼承人無為具體反對意思，則該夫妻
    剩餘財產分配請求權隨即存在在被繼承人所遺財產範疇。被
    告曾賴輝美輿被繼承人曾朝欽於51年3月12日結婚，兩人互
    相扶持，至被繼承人100年2月10日死亡，二人結縭長達近50
    載。原告所主張被繼承人遺產範圍中，系爭217建號建物，
    面積178.23平方公尺，建築執照字號為71新鄉建執字第100
    號，建築完成日期為72年10月2日；系爭135地號土地；面積
    2,845平方公尺，為62年7月11日買賣購入，斯時空背景被告
    曾賴輝美與被繼承人為婚姻關係下，該等財產均為聯合財產
    ，依法登記為被繼承人為所有權人，在跨入新法之法定財產
    制下，仍應認定被繼承人有此遺產均有賴被告曾賴輝美婚姻
    協力、貢獻所致，且均為繼承人所明知，在被告曾賴輝美請
    求下，全體繼承人協議規劃分割方案，考量被繼承人本身債
    務及被告曾賴輝美之夫妻剩餘財產差額，各繼承人後取得之
    應繼分所剩無幾，故決議由被告曾賴輝美繼承全部遺產並由
    其負擔被繼承人債務，被告曾賴輝美則提領現金150萬元予
    他繼承人，他繼承人隨即脫免被繼承人曾朝欽之債務之負擔
    ，所為之遺產分割協議，誠屬有償且有效之協議。況我國民
    法對於夫妻剩餘財產分配請求權並未強制要求請求權者應以
    書面主張，從該遺產分割協議後，被繼承人債務乃由被告曾
    賴輝美負擔，繳納至今，被告曾源泉、曾志成、曾聰賢、曾
    素貞脫免被繼承人之債務，獲取減輕債務之負擔，難謂係毫
    無對價之協議，是原告主張並無理由。
  ㈣被告曾賴輝美長期疾病纏身，神智退化，若僅因被告曾賴輝
    美與被告曾泉源戶籍同一處即為證明曾賴輝美明知損害原告
    權益，舉證上似嫌不足。查被告即被繼承人之一曾素貞之戶
    籍地址為嘉義縣○○鄉○○村0鄰○○路00號，並非嘉義縣○○鄉○○
    村00鄰○○00號，倘以原告指摘遺產分割協議係屬民法第244
    條第2項故意損害原告債權之行為，則原告必須舉證被告曾
    志成、曾聰賢、曾素貞均明知且有意損害原告債權，況如以
    原告指摘稱被告曾賴輝美與曾源泉同一戶籍，即為有明知該
    行為將損害原告債權，同一邏輯，又該如何解釋戶籍並非在
    其指稱之嘉義縣○○鄉○○村00鄰○○00號，而係嘉義縣○○鄉○○村
    0鄰○○路00號之被告曾素貞？又如何明知有損害原告債權？
    故僅以被告曾賴輝美與曾源泉同一戶籍，即為有明知該行為
    將損害原告債權，舉證上似顯有不足。又查，原告指稱債務
    催繳通知及臺灣臺北地方法院95年度北簡字第42427號民事
    判決及臺灣新北地方法院96年度執字第15070號強制執行等
    文書均送達該戶籍地址，原告仍須舉證收受文件之簽章是否
    為被告曾賴輝美、曾志成、曾聰賢、曾素貞等人所簽收，倘
    如為被告曾源泉所簽收，怎可推論必為曾賴輝美、曾志成、
    曾聰賢、曾素貞所明知被告曾源泉之債務？查原告指摘被告
    曾源泉、曾賴輝美為母子，二人戶籍均設於嘉義縣○○鄉○○00
    號，原告對於曾源泉債務催繳通知及臺灣臺北地方法院95年
    度北簡字第42427號民事判決及臺灣新北地方法院96年度執
    字第15070號強制執行事件等法院判決文書均送達於上開二
    人之戶籍地址，隨即認定被告曾賴輝美對於曾源泉積欠債務
    情形應屬知悉云云。然該法院文書之送達是否確為被告曾賴
    輝美所收受，卻未見原告提出舉證證明，何況以戶籍為同屬
    一戶之方式推論，旋即認定全體共有人間明知遺產分割協議
    主要係損害原告債權所為之協議，於本案無法合理說明非屬
    同一戶之繼承人即被告曾素貞是否亦為明知有損害債權人即
    原告所為之分割協議。蓋遺產分割協議為合同意思表示，被
    告曾素貞之意思表示是否為得撤銷，原告應提出其明知為舉
    證證明。又查，被告曾源泉於原告指摘法院文書送達期間，
    任職於力邦企業有限公司，居於當時的臺北縣永和市（現為
    新北市永和區），何人收受法院文書部分，原告更應舉證證
    明除原告所指受益人即被告曾賴輝美外，其餘原告所欲撤銷
    之遺產分割協議做成者即全體被告均有明知被告曾源泉有積
    欠債務，為損害債權為該遺產分割協議，基於舉證責任分配
    原則，當由原告提出送達後收受者之戳章，全體繼承人即被
    告等均明知為遺產分割協議時有害原告債權之事實，負舉證
    責任。否則原告僅主張被告曾源泉積欠原告債務，被告曾賴
    輝美亦明知該情事，主張撤銷遺產分割協議，在舉證上尚嫌
    不足。
　㈤按基於身分關係而來之財產權，不應屬於民法第244條撤銷權
    之標的：蓋對法律條文的解釋，雖不得逸脫法律規定之意旨
    ，但隨著社會不斷變遷，新態樣的訴訟類型隨之應因而生，
    因此解釋法律或辨明法律規範涵攝之範圍，本不能僅拘泥於
    過去舊有訴訟類型時所為之解釋。在民法第244條行使撤銷
    權之訴訟類型，近年來金融機構或管理顧問公司動輒以債權
    人身分大量提起此類訴訟，對於與債務人因基於身分關係而
    衍生財產利益或財產負擔之其他親屬，亦廣泛性的提起撤銷
    訴訟，甚至距今已將近10年前之遺產協議分割等行為，亦可
    為債權人提起撤銷訴訟標的。債權人如此介入家庭成員間密
    切的互動歷史，對於法律關係之安定性及債務人與家族成員
    間訴訟防禦權之行使，影響深遠且甚鉅。再按債務人應以全
    部財產對其債務之履行負其責任，故債務人因其行為減少責
    任財產致害及債權者，債權人為保全債權，依民法第244條
    第1項、第2項之規定，固得聲請法院撤銷之。惟債權人得依
    民沬第244條規定行使撤銷權者，以債務人所為非以其人格
    上之法益為基礎之財產上之行為為限，若單純係財產利益之
    拒絕，如贈與要約之拒絕，第三人承擔債務之拒絕，繼承或
    遺贈之拋棄，自不許債權人撤銷之（最高法院69年度台上字
    第1271號裁判意旨參照）。換言之，除法律另有規定外，個
    人對於財產具有自由處分之權限，但債務人之財產為全體債
    權人之總擔保，其積極處分財產予他人，或消極不對他人為
    權利之行使，將影響債權人之債務實現，故民法設有撤銷訴
    權及代位權之制度，供債權人為債之保全。惟債權人干涉債
    務人之權利行使，並非毫無限制，民法第244條第3項即規定
    「債務人之行為非以財產為標的，不適用同條第1項、第2項
    規定」，簡言之，以人格及身分關係為基礎之權益，不得作
    為撤銷權之標的。因此，民法第244條行使撤銷權之標的，
    應僅能限於「單純之法律交易行為」，而不應包含以人格上
    法益為基礎之財產行為，亦不能包含基於身分關係而來之財
    產權。進步言之，繼承包含身分關係之承認，繼承人的資格
    ，係以人格上之法益為基礎，含有身分關係之承繼，不得作
    為處分之標的。以繼承權之拋棄為例，最高法院73年度第2
    次民事庭會議決議已表示：債權人得依民法第244條規定行
    使撤銷訴權者，以債務人所為非以其人格上之法益為基礎之
    財產上之行為為限，繼承權係以人格上之法益為基礎，且拋
    棄之效果，不特不承受被繼承人之財產上權利，亦不承受被
    繼承人財產上之義務，故繼承權之拋棄，縱有害及債權，仍
    不許債權人撤銷之。因此，關於拋棄繼承之意思表示不得為
    撤銷之標的，應已無爭議。然因繼承而衍生出後續之財產行
    為，是否得為撤銷之標的？舉例而言，夫妻剩餘財產分配請
    求權，雖亦係關於財產權之行使，然而，此種權利乃係「基
    於夫妻身分關係所生之財產權」，並非單純的法律交易行為
    。參酌司法院大法官釋字第620號解釋…顯見該等權利與夫妻
    「本身」密切相關而有屬人性，故其性質上具一身專屬性，
    要非一般得任意讓與他人之財產權(民法第1030條之1修正理
    由意旨參照）。舉輕明重，被繼承人之遺產應否分割或如何
    分割，繼承人間協議時，亦會考量繼承人彼此間及各自對被
    繼承人情感上之付出，並包含繼承人對被繼承人之扶養程度
    、被繼承人生前已給予繼承人之財產種種情形，就整體遺產
    調整或增減繼承人遺產之分配，或為繼承權之拋棄。況衡諸
    一般社會常情，繼承人間分割遺產時，往往會斟酌考量被繼
    承人生前意願、家族成員間感情、承擔祭祀義務等諸多因素
    。故遺產分割協議，與繼承人彼此間、繼承人與被繼承人間
    密切相關，更與被繼承人的生前遺願，或繼承人與被繼承人
    間之情感互動息息相關，其本質上為繼承人間基於繼承人之
    身分，就繼承之遺產如何分配所為之協議，顯然係以人格法
    益為基礎，且必須在具有一定身分關係下所衍生之財產行為
    。甚且，遺產分割請求權，係打破共同繼承之狀態，有別於
    一般共有物分割乃單純財產權分割之情形，與前述繼承權拋
    棄之例，應屬相當，同為專屬於繼承人之權利，為具有身分
    性質之財產權。再者，繼承人向法院為繼承權拋棄之意思表
    示，或繼承人於遺產分割時拒絕遺產利益之取得，實質效果
    均屬相同，且遺產分割協議内容必須經繼承人全體同意，為
    多數繼承人之共同行為，非僅單一債務人之無償贈與行為。
    因此，不論從遺產協議分割係具有身分性質之財產行為，抑
    或從遺產協議分割係多數繼承人之共同行為等情觀之，債權
    人對於繼承人間遺產分割協議之意思表示，自不得代位訴請
    撤銷。況債權人在決定是否與債務人成立債權債務關係時，
    應僅評估債務人本身之資力，不包含債務人將來可能繼承之
    遺產，債務人於核貸時可得繼承之權利，尚非債權人信賴之
    基礎，故債權人不得以債務人協議分割遺產時，未能分配得
    到相當於應繼分之遺產，而主張有害其債權（臺灣嘉義地方
    法院105年度嘉簡字第413號判決參照）。司法院大法官會議
    釋字第771號理由書亦明確敘明：「…按遺產繼承制度，旨在
    使與被繼承人具有特定身分關係之人，於被繼承人死亡時，
    因身分而取得被繼承人之財產，藉以保障繼承人之權利（本
    院釋字第437號解釋參照)。繼承因被繼承人死亡而開始，無
    論繼承人是否知悉繼承已開始或是否實際管領繼承財產，當
    然承受被繼承人財產上之一切權利義務（民法第1147條及第
    1148條第1項本文參照）。…增加法無明文規定之繼承權喪失
    事由（民法第1145條參照）外，亦偏離民法所定當然繼承、
    繼承權屬一身專屬權等原則…」等語，更一再闡明遺產協議
    分割係由與被繼承人具有特定身分關係之人方能參與此分割
    協議，並基於此特定身分關係，進而達成取得或放棄被繼承
    人之財產之協議，顯與「單純之法律交易行為」有所不同，
    實不容兩者混淆。從而，遺產分割請求權，係打破共同繼承
    之狀態，有別於一般共有物分割乃單純財產權分割之情形，
    與前述繼承權拋棄之例，應屬相當，同為專屬於繼承人之權
    利，為具有身分性質之財產權。其次，繼承人向法院為繼承
    權拋棄之意思表示，或繼承人於遺產分割時拒絕遺產利益之
    取得，實質效果均屬相同，且遺產分割協議内容必須經繼承
    人全體同意，為多數繼承人之共同行為，非僅單一債務人之
    無償贈與行為。因此，不論從遺產協議分割係具有身分性質
    之財產行為，抑或從遺產協議分割係多數繼承人之共同行為
    等情觀之，債權人對於繼承人間遺產分割協議之意思表示，
    自不得訴請撤銷。查原告所欲撤銷者，係為繼承人即被告全
    體就被繼承人曾朝欽所遺遺產所為之分配，消滅對遺產之公
    同共有關係，為具有身分性質之財產行為，據前揭實務見解
    係專屬於繼承人之權利，為多數人之共同行為，非僅單一債
    務人即原告所欲指摘之被告曾源泉個人之無償贈與行為，自
    不得為訴請撤銷。
  ㈥被告曾賴輝美主張，繼承人於協議遺產分割協議時約定由繼承人之一曾賴輝美清償被繼承人曾朝欽債務，謹說明於後：
  ⒈被告曾賴輝美按遺產分割協議，負擔被繼承人之債務，茲有
    嘉義縣新港鄉之支出傳票可證。
  ⒉嘉義縣新港鄉農會110年6月1日新信字第1100002550號隨附被
    繼承人及被告曾賴輝美之借款明細表。關於新港鄉農會所提
    出之交易明細表，謹說明於下：
  ⑴查被繼承人債務關係係以以債還債（即俗稱「換單」）方式
    管理債務，過程僅支付利息。此觀被繼承人於96年1月22日
    向新港鄉農會借貸200萬元，帳號00000-0-000，年利率6%，
    是利息為1萬元，96年3月22日年利率為6.03%，利息為10,05
    0元，96年6月22日年利率6.06%，利息為10,100元，96年9月
    26日年利率為6.26%，利息為10,433元，至96年11月16日結
    單，年利率為6.26%，利息為8,575元，本金均為200萬元。9
    6年11月16日換單，帳號：00000-0-000，同樣借款200萬元
    ，以此方式計算，99年11月16日結單，年利率為5.08%，利
    息為8,467元，本金均為200萬元。99年11月16日換單，帳號
    ：00000-0-000，同樣借款200萬元，年利率5.08%，然99年1
    1月17日還款100萬元，本金剩100萬元，年利率5.08%，仍繳
    利息3,757元，100年1月12日，年利率為5.14%，利息為4,28
    3元。被繼承人於100年2月10日死亡，仍繳納利息費用。至1
    03年1月9日換單，改由被告曾賴輝美以帳號：00000-0-000
    借貸100萬元清償。是103年1月9日，被繼承人該帳號：0000
    0-0-000，本金100萬元，利息8,517元，違約金793元，合計
    1,009,310元之部分債務，則改由被告曾賴輝美帳號：00000
    -0-000借貸100萬元。
  ⑵再查，被繼承人於96年3月6日，帳號：00000-0-000借貸797,
    000元，利息4,045元，遲延利息25元，交易金額7,070元，
    是96年5月7日本金為794,000元，至100年2月14日本金為650
    ,000元，因換單為帳號：00000-0-000，100年3月16日最後
    金額為647,183元，因被告曾賴輝美在其新港鄉農會帳號：0
    0000-0-0活期儲蓄存款於100年3月16日提領460,035元及與
    親友商借現金而為清償。
  ⑶又查，比對被繼承人新港鄉農會(帳號：00000-0-0)活期儲蓄
    存款交易明細表，及被告曾賴輝美新港鄉農會（帳號：0000
    0-0-0)活期儲蓄存款交易明細表，於100年2月10日被繼承人
    死亡日後，固定轉帳「還貸息」，金額不足時，則由被告曾
    賴輝美提領現金或轉帳方式存入被繼承人帳戶中，此可比對
    被繼承人及被告曾賴輝美活期儲蓄存款交易明細表，100年6
    月27日轉帳5,000元；100年7月14日轉帳6萬元;101年7月6日
    現金存入2萬元（被告曾賴輝美提領74,000元）；101年11月
    9日轉帳5,000元；102年1月7日轉帳1萬元；102年3月11日現
    金存入5,000元；102年4月11日現金存入5,000元；102年5月
    8日轉帳5,000元；102年7月9日現金存入5,000元；102年8月
    9日現金存入5,000元；102年9月9日現金存入5,000元；102
    年10月8日轉帳2,000元；102年11月8日轉帳5,000元；102年
    12月3日轉帳5,000元，於上開期日及方式將金額存入至被繼
    承人新港鄉農會（帳號：00000-0-0)活期儲蓄存款，堪認被
    告曾賴輝美係付出對價方式處理被繼承人之債務，亦為繼承
    人間遺產分割協議之條件，誠為事實。
　⑷末查，被告曾賴輝美與其餘繼承人間，就被繼承人遺產，主
    張夫妻剩餘財產分配，係經計算後，他繼承人僅分得48萬元
    ，如前答辯狀所述，被告曾賴輝美分別於100年4月7日提領5
    0萬元現金，100年4月20日提領100萬元現金，給予其他繼承
    人，經達成共識後，方委請地政士辦理繼承登記。是此遺產
    分割協議並非如原告所指「無償」，更非如原告所指係明知
    損害債權人即原告之權益，所為之有償。蓋原告之債務人即
    被告曾源泉取得前開現金後，原告既非優先債權人，亦非被
    繼承人之債權人，更未即時主張，被告曾賴輝美給付前開現
    金後，即已完全給付被告曾源泉所應得之應繼分，是各繼承
    人依此為遺產分割協議，係為符合事實現況所為，非為得以
    撤銷。
　⑸基上，自匯款傳單及交易明細金流觀察，顯然被告曾賴輝美承擔被繼承人債務，又提出150萬元予他繼承人，亦可間接得知繼承人間確實有討論被告曾賴輝美之夫妻剩餘財產請求權，並就實際情形所為之遺產分割協議，係為本於身分關係所為之財產分配行為，不得為撤銷之標的等語。
  ㈦並聲明：原告之訴駁回。
三、得心證之理由：
  ㈠按民法第244條之撤銷權，依同法第245條規定，自債權人知
    有撤銷原因時起，1年間不行使，或自行為時起，經過10年
    而消滅。上開法定期間為除斥期間性質，其時間經過，權利
    即告消滅，非如消滅時效得因中斷或不完成之事由而延長，
    是此項除斥期間有無逾期，縱未經當事人主張或抗辯，法院
    亦應先為調查認定，以為判斷之依據。經查，依卷附中華電
    信股份有限公司數據通信分公司110年5月26日數府三字第11
    00001199號函暨所附資料及原告所提登記謄本所示，原告曾
    於109年8月31日申請嘉義縣○○鄉○○段000○號建物登記謄本、
    於109年12月8日申請同段88、89、112地號土地登記謄本、
    嘉義縣○○鄉○○段○○○段000○000地號土地登記謄本，原告於上
    開時日請領登記謄本時，已知悉系爭不動產於100年5月5日
    以分割繼承為原因移轉登記予被告曾賴輝美，而原告於110
    年2月25日向本院提起本件訴訟，此有起訴狀上之收狀章可
    稽，則原告行使上開撤銷之權利，未逾法定1年除斥期間，
    合先敘明。
　㈡原告主張被告曾源泉尚積欠原告289,704元，及自95年6月25
    日至104年8月31日，按年息20%計算之利息，暨自104年9月1
    日起至清償日止，按年息15%計算之利息未清償，原告已取
    得本院96年度執字第2096號債權憑證之執行名義之事實，業
    據原告提出上開債權憑證為證，復為被告所不爭執，自堪信
    為真實。又查訴外人曾朝欽於100年2月10日逝世，其繼承人
    即被告等5人，並未辦理拋棄繼承，被告於100年5月2日訂立
    遺產分割繼承協議書，將被繼承人曾朝欽所遺系爭不動產，
    協議由被告曾賴輝美繼承取得，並於100年5月5日完成移轉
    登記等情，有本院向嘉義縣大林地政事務調取之上開土地分
    割繼承登記資料在卷可稽，此部分事實，亦堪認定。
  ㈢按債務人所為之無償行為，有害及債權者，債權人得聲請法
    院撤銷之。債務人所為之有償行為，於行為時明知有損害於
    債權人之權利者，以受益人於受益時亦知其情事者為限，債
    權人得聲請法院撤銷之。債務人之行為非以財產為標的，或
    僅有害於以給付特定物為標的之債權者，不適用前二項之規
    定。債權人依第一項或第二項之規定聲請法院撤銷時，得並
    聲請命受益人或轉得人回復原狀。但轉得人於轉得時不知有
    撤銷原因者，不在此限。民法第244條定有明文。而債權人
    依民法第244條規定，撤銷債務人所為之有償或無償行為者
    ，祇須具備下列之條件，⒈為債務人所為之法律行為。⒉其法
    律行為有害於債權人。⒊其法律行為係以財產權為目的。⒋如
    為有償之法律行為，債務人於行為時，明知其行為有害於債
    權人，受益人於受益時，亦明知其事情（最高法院42年台上
    字第323號判例意旨參照）。再按民法第244條第1、2項所稱
    之無償或有償行為，係以債務人與第三人間之行為是否互為
    對價關係之給付為其區別之標準（最高法院95年度台上字第
    2609號判決意旨參照）。又繼承人間之遺產分割協議，係公
    同共有人間就公同共有物所為之處分行為，倘全部遺產協議
    分割歸由其他繼承人取得，對未分割取得遺產之該繼承人而
    言，形式上固具有無償行為之外觀，然而，就某一法律行為
    應屬有償、無償之定性，當以當事人之真意及實質內涵而定
    ，不應僅以外觀認定之。尤有甚者，遺產分割協議，乃被繼
    承人之全體繼承人經過協議、磋商，考量被繼承人生前意願
    、繼承人對被繼承人之貢獻、家族成員間感情、承擔祭祀義
    務、繼承人間相互權利義務等諸多因素後共同訂立，對被繼
    承人全體遺產所為之分割處分，究為有償或無償性質，亦不
    能單以遺產中特定財產之形式外觀認定之。經查：
　⒈按「法定財產制關係消滅時，夫或妻現存之婚後財產，扣除
    婚姻關係存續中所負債務後，如有剩餘，其雙方剩餘財產之
    差額，應平均分配。但下列財產不在此限：一、因繼承或其
    他無償取得之財產。二、慰撫金。」、「夫妻現存之婚後財
    產，其價值計算以法定財產制關係消滅時為準。但夫妻因判
    決而離婚者，以起訴時為準。」民法第1030條之1第1項、第
    1030條之4第1項分別定有明文。被告曾賴輝美與被繼承人曾
    朝欽為夫妻關係，嗣被繼承人於100年2月10日逝世，雙方夫
    妻關係已消滅，準此，被繼承人於死亡同時成立對於被告曾
    賴輝美之剩餘財產差額分配給付債務，且於被繼承人死亡當
    日即法定財產制關係消滅時，原告與被繼承人現存之婚後財
    產扣除婚姻關係存續中所負債務後之財產即列入其二人之剩
    餘財產，應就其差額予以平均分配。依卷附財政部南區國稅
    局遺產稅免稅證明書所載，系爭不動產之核定價額為6,655,
    697元，扣除被繼承人婚姻關係存續中所負債務1,647,183元
    後為5,008,514元，依上開規定，於扣除被告曾賴輝美得以
    分配之剩餘財產價額即2,504,257元後，其餘2,504,257元再
    依被告等5人每人5分之1之應繼分比例予以分配之結果，被
    告曾源泉原可分配之遺產價額為500,851元。
　⒉被告曾賴輝美於100年3月16日、103年1月9日將被繼承人於嘉
    義縣新港鄉農會二筆貸款各647,183元、100萬元，合計1,64
    7,183元全部清償等情，有嘉義縣新港鄉農會交易明細表在
    卷可稽，被繼承人之上開債務原應由被告等5人共同負擔，
    亦即被告曾源泉原應負擔5分之1即329,437元，已由被告曾
    賴輝美負擔而獲得免負繼承債務之利益。
  ⒊被告曾賴輝美為平衡遺產之分配，於100年4月7日、100年4月
    20日各提領50萬、100萬，共150萬元分別支付其他繼承人等
    4人，此業經被告一致陳明在卷，並有嘉義縣新港鄉農會交
    易明細表附卷可憑，自堪認定，足徵被告曾源泉已自被告曾
    賴輝美處取得375,000元之對價。
  ⒋綜上，被告曾源泉已取得375,000元之對價加計免負繼承繼承
    債務329,437元之利益，已超過其原可分配之遺產價額500,8
    51元，準此，被告曾源泉確因系爭遺產分割協議，取得相當
    之對價，應屬有償行為，原告主張被告所為遺產分割協議係
    無償行為，依民法第244條第1項規定，得請求撤銷系爭遺產
    分割行為，即屬無據。
  ⒌按當事人主張有利於己之事實者，就其事實有舉證之責任，
    民事訴訟法第277條亦定有明文。被告已否認其等為遺產分
    割協議時均知悉被告曾源泉積欠原告債務，則原告主張被告
    為遺產分割協議時，被告均明知遺產分割協議行為有損害原
    告之權利乙節，依上開規定，自應由原告負舉證責任。衡諸
    常情，現在社會各人財務狀況亦屬隱私一部分，縱同住之家
    人亦難以明確知悉各人有何債務，原告僅以被告曾源泉、曾
    賴輝美戶籍地址相同，遽推論被告曾賴輝美對於被告曾源泉
    積欠原告債務情形應屬知悉，尚難採取，原告既未能舉證證
    明被告明知遺產分割協議行為害及原告之債權，則原告主張
    依民法第244條第2項規定，得請求撤銷系爭遺產分割行為，
    亦屬無據。
  ㈣綜上所述，原告依民法第244條第1項、第2項之規定，請求撤
    銷被告就系爭不動產所為遺產分割協議之債權行為及物權行
    為，並依民法第244條第4項規定，請求被告曾賴輝美就系爭
    不動產所為分割繼承登記應予塗銷，為無理由，應予駁回。
四、本件事證已臻明確，兩造其餘攻擊防禦方法，核與判決結果
    不生影響，爰不逐一論述。
五、訴訟費用負擔之依據：民事訴訟法第78條。
中　　華　　民　　國　　110 　年　　12　　月　　21　　日
                  臺灣嘉義地方法院嘉義簡易庭
                                  法　官　孫偲綺
以上正本係照原本作成。
如對本判決上訴，須於判決送達後20日內向本庭（嘉義市文化路
308之1號）提出上訴狀（均須按他造當事人之人數附繕本）。如
委任律師提起上訴者，應一併繳納上訴審裁判費。
中　　華　　民　　國　　110 　年　　12　　月　　21　　日
                                  書記官  李珈慧
附表：
編號 曾朝欽之遺產 1 嘉義縣○○鄉○○段000○號建物（權利範圍：全部） 2 嘉義縣○○鄉○○段00地號土地（權利範圍：5/12） 3 嘉義縣○○鄉○○段00地號土地（權利範圍：2077/8628） 4 嘉義縣○○鄉○○段000地號（權利範圍：5/12） 5 嘉義縣○○鄉○○段○○○段000地號（權利範圍：全部） 6 嘉義縣○○鄉○○段○○○段000地號土地（權利範圍：全部） 7 門牌嘉義縣○○鄉○○村00號房屋（權利範圍：全部）